【裁判字號】    89,訴,1580
【裁判日期】    900816
【裁判案由】    營利事業所得稅
【裁判全文】
臺北高等行政法院判決                            八十九年度訴字第一五八○號
                              .
    原      告  昆締股份有限公司
    代  表  人  甲○○○
    訴訟代理人  辛○○律師
    被      告  財政部臺北市國稅局
    代  表  人  乙○○（局長）
    訴訟代理人  庚○○
                丙○○
右當事人間因營利事業所得稅事件，原告不服財政部中華民國八十九年八月十一日台
財訴字第○八九○○三九三八三號訴願決定，提起行政訴訟，本院判決如左︰
    主  文
訴願決定及原處分均撤銷。
訴訟費用由被告負擔。
    事  實
一、事實概要︰原告民國八十六年度營利事業所得稅結算申報，列報全年所得額新台
    幣（下同）五八○、八○六元，經被告查核後，以原告未依限提示帳證供核，依
    所得稅法第八十三條規定，按同業利潤標準核定全年所得額為八、○○四、三三
    ○元。原告不服，申請復查結果，除獲准追認利息支出三、○八九、五一五元外
    ，其餘未獲變更，提起訴願，亦遭決定駁回，遂提起行政訴訟。
二、兩造聲明：
  (一)原告聲明：訴願決定、復查決定及原處分均撤銷。
  (二)被告聲明：駁回原告之訴。
三、兩造之爭點：原告八十六年度帳簿憑證是否於八十七年一月十五日因其營業場所
    發生火災而滅失？
  (一)原告主張：
    1.營利事業所得稅查核準則（下稱查核準則）第十一條第二項規定：「營利事業
      當年度關係所得額之全部或一部之原始憑證，因遭受不可抗力災害或有關機關
      因公調閱，以致滅失者，稽徵機關得依該事業以前三個年度經稽徵機關核定純
      益率之平均數核定之。．．．又災害損失部分，如經查明屬實，可依第一百零
      二條予以核實減除。」。準此，原始憑證滅失時，並未課以納稅義務人於不可
      抗力災害發生後，應於一定期間內為報備之義務，且財政部台北市國稅局內湖
      稽徵所於八十七年一月二十日審字第八七○○○四五○號函來文僅要求原告限
      時補送災害損失清單、受損照片、警察機關證明文件、公證報告、保險公司理
      賠資料等，未就帳證有否燬損提醒或要求補正資料，故被告認原告未於火災發
      生後次日起十五日內，報備帳簿憑證滅失，並無法律依據，查核準則第十一條
      第二項不以向主管機關報備為適用前提。
    2.被告據以主張原告有報備義務之查核準則第一百零二條第二款：「前款災害（
      指地震、風災、水災、火災、旱災、蟲災及戰禍等）損失．．．，應憑主管官
      署或海事報告書或保險公司出具之證明處理外，應於事實發生後之次日起十五
      日內，檢具清單及證明文件報請該管稽徵機關派員勘查．．．」規定，係以『
      災害損失』之認列損失項目及金額作為規範對象，故所稱『災害損失』並不包
      括『帳簿憑證滅失』，被告以原告報備之災害損失清單內，未記載帳簿憑證於
      火災中滅失，認違反報備程序不得適用查核準則第十一條第二項規定，顯有錯
      誤。
    3.因不可抗力致生「災害損失」，縱未如期報備，依查核準則第一百零二條第三
      款「災害損失，未依前款規定報經該管稽徵機關派員勘查，但能提出確實證據
      證明其損失屬實者，仍應核實認定。」之規定，亦可由該管稽徵機關核實認定
      ，何況法令未課報備義務之帳簿憑證滅失，當然得於提出確實證據證明滅失後
      ，適用查核準則第十一條第二項規定，此觀行政法院（現改制為最高行政法院
      ）五十五年判字第三四七號、五十七年判字三○五號判例意旨甚明。
    4.稅捐稽徵機關管理營利事業會計帳簿憑證辦法第二十六條第一項但書係針對納
      稅義務人自辦理完會計年度決算程序後，於十年保存帳證期間內，因不可抗力
      滅失時，可於向主管稽徵機關報備，並由稽徵機關查明屬實後，免除無法保存
      之責任。本件系爭已滅失之帳簿憑證，係屬會計年度決算程序尚未辦理終了之
      會計憑證，故並非前揭辦法所規範之範圍，被告擴大援用顯已違反『租稅法定
      主義』。
    5.所得稅法第八十三條及查核準則第十一條第二項、第四項規定，係為嚴格督促
      納稅義務人依限提示及保存帳證，用以處罰因可歸責於己之事由，拒不提示帳
      證之納稅義務人。本件因不可歸責於原告之不可抗力火災發生，致帳簿憑證滅
      失，被告恁置查核準則第十一條第二項之規定，無視原告公司內全部物品均於
      火災時全部燒毀之事實，課以客觀上無法達成之提示帳簿義務，並於原告違反
      時，即按同業利潤標準核定所得額，適用法令顯有錯誤。
    6.原告公司營業所在地於八十七年元月十五日凌晨三時五十八分發生火災，起火
      點為該址二樓，火勢向上蔓延，二樓至五樓全部付之一炬，三樓更首當其衝，
      原告內部資產設備、原物料、製成品、半成品等全數滅失，可由消防局火災證
      明書、報損資產帳列淨值與災害損失報備金額比較表及財政部台北市國稅局內
      湖稽徵所八十七年四月二十二日財北稅內湖審字第八七○六一一一一號核備函
      ，核備原告滅失之「固定資產設備」及「期初存貨」表內，「帳面餘額」及「
      報廢或受災部分－損失淨額」二欄金額完全一致，得知原告火災損害已達百分
      之百，原告依法留置於公司內之帳簿憑證，亦遭全部燒毀滅失，業經被告所屬
      內湖稽徵所派員勘查核備屬實。
    7.按納稅義務人發生災害損失時，僅須檢具清單（固定資產及設備災害報告表、
      原物料及商品災害報告表）及證明文件（現場受損照片、警察機關證明文件、
      公證報告、保險公司理賠資料及有關帳證等資料），報請主管稽徵機關勘查即
      可予以認定損失金額。同理，同一事故中帳簿憑證是否滅失，主管稽徵機關應
      按納稅義務人所檢具之證明文件同一標準勘查滅失事實。被告謂原告所附火災
      現場照片，尚難據以辨認有帳證毀損滅失之情事云云，對於帳簿憑證是否於不
      可抗力災害中滅失之認定標準，與對於災害損失之標準不一。
  (二)被告主張：
    1.原告於火災發生後，僅就原物料、製成品、商品，及固定資產設備損失等，向
      被告報備，並未包含系爭八十六年度帳證項目，有卷附原告八十七年一十七日
      報備函、被告八十八年六月十五日財北國稅內湖審字第八八○○四一七四號函
      可按。至所附火災現場照片，尚難據以辨認有帳證毀損滅失之情事。所訴按前
      三年核定純益率平均數核定所得額云云，核與查核準則第十一條第二項、第三
      項及第一百零二條第二款、第三款規定未合，自無足採。復查結果，除追認利
      息支出三、○八九、五一五元外，以其餘有關所得額之帳簿憑證仍未能提示供
      核，變更核定全年所得額為四、九一四、八一五元（營業收入淨額72,141,028
      ×11%＋非營業收入68,817–利息支出3,089,515），審諸所得稅法第八十三條
      第三項及同法施行細則第八十一條規定，並無不妥。
    2.原告訴稱稽徵機關可依有關檔案資料及原告申報扣抵進項稅額之憑證及進口貨
      物金額統計表等收益損費資料，據以勾稽並確認其申報之所得額無誤云云，顯
      對稽徵程序有所誤解，並無足採。
    3.行政法院五十五年判字第三四七號判例係指原告因颱風水災，帳證遭毀損滅失
      ，並經原告提出證明書為證，亦為被告官署所不爭執，稽徵機關不能遽予逕行
      核定其所得額之判決；另行政法院五十七年度判字第三○五號判例係指帳簿攜
      離營業場所於返家途中遺失，原告復未報經該管稽徵機關核准，自無主張俟其
      另行設置新帳，以供稽徵機關查帳核定餘地之判決。本件原告申請核備之災害
      損失清單中，既未列有八十六年度之帳冊憑證、亦未能提示帳證遭損燬之證明
      ，自無查核準則按前三年核定純益率平均數核定所得額規定之適用。
    理  由
一、按「納稅義務人已依規定辦理結算申報，但於稽徵機關進行調查時，通知提示有
    關各種證明所得額之帳簿、文據而未依限期提示者。稽徵機關得依查得之資料或
    同業利潤標準，核定其所得額。」「本法第八十三條所稱之帳簿文據，其關係所
    得額之一部或關係課稅年度中某一期間之所得額，而納稅義務人未能提示者，稽
    徵機關得就該部份依查得之資料或同業利潤標準核定其所得額。」所得稅法第八
    十三條第三項及同法施行細則第八十一條定有明文。又「營利事業當年度關係所
    得額之全部或一部之原始憑證，因遭受不可抗力災害或有關機關因公調閱，以致
    滅失者，稽徵機關得依該事業以前三個年度經稽徵機關核定純益率之平均數核定
    之。其屬新開業或由小規模營利事業改為使用統一發票商號者，得依上年度查帳
    核定當地同業之平均純益率核定之。又災害損失部分，如經查明屬實，可依第一
    百零二條予以核實減除。」「營利事業之帳簿憑證，在辦理結算申報後未經稽徵
    機關調查核定前，因遭受不可抗力災害或有關機關因公調閱，以致滅失者，除其
    申報純益率已達該事業前三個年度經稽徵機關核定純益率之平均數者，從其申報
    所得額核定外，申報純益率未達前三個年度核定純益率之平均數者，應按前項規
    定辦理。」「營利事業之帳簿憑證，除為緊急避免不可抗力災害損失，或有關機
    關因公調閱，或送交稅務代理人查核簽證外，應留置於營業場所。其因攜離營業
    場所，以致滅失者，該期間所得額，稽徵機關應依所得稅法第八十三條及同法施
    行細則第八十一條規定，就查得資料或同業利潤標準予以核定。．．．」「災害
    損失，未依前款規定報經該管稽徵機關派員勘查，但能提出確實證據證明其損失
    屬實者，仍應核實認定。」復為營查核準則第十一條第二項、第三項、第四項及
    第一百零二條第三款所明定。故納稅義務人如因遭受不可抗力災害，致帳證滅失
    未能提示者，即與所得稅法第八十三條第三項及同法施行細則第八十一條所指未
    提示之情形有別（行政法院五十五年判字第三四七號判例參照）。
二、本件原告八十六年度營利事業所得稅結算申報，列報全年所得額五八○、八○六
    元，被告初查以其未依限提示帳證供核，按同業利潤標準核定全年所得額為八、
    ○○四、三三○元。原告不服，主張因其營業場所台北市○○街六十巷三十四號
    三樓於八十七年一月十五日發生火災，所有貨品及帳證付之一炬，並提出台北市
    政府消防局火災證明、照片、錄影帶等為證，請准按前三年核定純益率平均數核
    定其所得額云云，申經復查結果，被告除予追認利息支出三、○八九、五一五元
    外，以原告雖經取得消防局火災證明，以證明有火災發生之事實，惟其於火災發
    生後，僅就原物料、製成品、商品，及固定資產設備損失等，向被告提出報備，
    並未包含八十六年度帳證在內，至所附火災現場照片，尚難據以辨認有帳證毀損
    滅失之情事，故其餘有關所得額之帳簿憑證，仍以原告未能提示供核，僅變更核
    定全年所得額為四、九一四、八一五元，固非無見。惟查：
  (一)原告營業所台北市○○區○○街六十巷三十四號三樓確於八十七年一月十五日凌
    晨三時五十八分發生火災，起火點為該址二樓，火勢向上蔓延至五樓，原告公司
    內部物件全遭燒毀，已將其內部資產設備、原物料、製成品、半成品等全數滅失
    之災害損失，報請被告核備之事實，業據證人保險公司委託鑑定火災現場之己○
    ○到庭證稱：「我（在）九時左右到現場，．．．當時火災很大，係從二樓延燒
    至五樓。消防隊持續至下午四、五點始將火勢控制」「原告係為電話器材買賣，
    大多為塑膠易燃物，故全遭燒毀，現場並無看到完好的東西，看到的全是塑膠遭
    火燒毀之融化物。」「現場．．．玻璃的櫥櫃及鐵櫃，亦已燒毀」等語明確，並
    有台北市政府消防局火災證書、現場照片、財政部台北市國稅局內湖稽徵所八十
    七年四月二十二日財北稅內湖審字第八七０六一一一一號核備函在原處分卷、火
    災現場錄影帶在卷可稽，本院當庭勘驗現場錄影帶亦顯示，火災現場物品均已毀
    損，復為被告所不爭執，應認為真實。
  (二)又原告之帳證於火災時係存放在上址之營業場所內，並未送交稅務代理人查核簽
    證，亦經證人原告當時之稅務代理人丁○○、原告公司會計戊○○到庭證稱屬實
    ，衡以公司帳證依法本應置放於營業場所內，且屬常態，原告已就其主張帳證置
    於營業場所遭火災滅失乙節盡相當之舉證責任，被告未能反證原告之帳證因置於
    他處未遭火災毀損，自應認原告之主張為實在。
  (三)原告將其災害損失報請被告核備時，雖未將公司帳證列於其內，惟其既於事後為
    相當之舉證，自不能僅以此疏漏否認其主張。從而被告以原告未能提示帳證，逕
    依同業利潤標準核定其所得額，自有違誤，訴願決定未予糾正，亦有可議。原告
    據以指摘，為有理由，爰將訴願決定及原處分撤銷，由被告另為適法之處分。
三、據上論結，本件原告之訴為有理由，依行政訴訟法第九十八條第三項前段，判決
    如主文。
中    華    民    國      九十      年      八        月      十 六     日
                    臺 北 高 等 行 政 法 院  第 一 庭
                                審 判 長 法  官    鄭 忠 仁
                                         法  官    林 金 本
                                         法  官    楊 莉 莉
右為正本係照原本作成。
如不服本判決，應於送達後二十日內，向本院提出上訴狀並表明上訴理由，如於本判
決宣示後送達前提起上訴者，應於判決送達後二十日內補提上訴理由書（須按他造人
數附繕本）。
中    華    民    國      九十      年      八        月      十 六     日
                                         書記官    黃 舜 民


司法院資訊處製作；財團法人民間司法改革基金會備份。
